【裁判字號】    89,訴,741
【裁判日期】    891229
【裁判案由】    分割共有物
【裁判全文】
臺灣嘉義地方法院民事判決  八十九年度訴字第七四一號
    原      告  乙○○
                甲○○○
    右二人共同
    訴訟代理人  李國弘律師
    被      告  丙○○      住.
                丁○○      住.
右當事人間請求分割共有物等事件，本院判決如左：
    主    文
被告丁○○應將坐落嘉義縣朴子市○○○段二四八號、旱、０．一四一一公頃之地上
物清除，並將土地交還原告及其他共有人。
被告丁○○應分別給付原告乙○○新台幣貳萬陸仟零壹拾捌元、甲○○○新台幣伍萬
貳仟貳佰貳拾元，及各自民國八十九年八月九日起至交還前項土地之日止，按年依序
給付原告乙○○新台幣貳仟零陸元、甲○○○新台幣肆仟零壹拾參元之損害金。
原告與被告丙○○共有之第一項土地，分割為如附圖甲案所示：編號Ａ部分面積０．
０四七０公頃分歸被告丙○○取得，編號Ｂ部分面積０．０五五九公頃分歸原告甲○○○取得，編號Ｃ部分面積０．０二八０公頃分歸原告乙○○取得，編號Ｄ部分面積
０．０一０二公頃分歸原告乙○○、甲○○○共同取得，按應有部分各三分之一、三
分之二之比例保持共有。
原告其餘之訴駁回。
訴訟費用由被告丁○○負擔百分之五十，被告丙○○負擔百分之十五，原告乙○○負
擔百分之十二，餘由原告甲○○○負擔。
本判決第一項於原告以新台幣貳拾陸萬陸仟元，第二項於原告乙○○以新台幣捌仟陸
佰元、原告甲○○○以新台幣壹萬柒仟肆佰元為被告丁○○供擔保後，得假執行。但
被告丁○○如於假執行程序實施前，分別以新台幣柒拾玖萬玖仟伍佰陸拾柒元、貳萬
陸仟零壹拾捌元、伍萬貳仟貳佰貳拾元為原告預供擔保，得免為假執行。
原告其餘假執行之聲請駁回。
    事    實
甲、原告方面：
  一、聲明：
  （一）被告丁○○應將坐落嘉義縣朴子市○○○段二四八號、旱、一四一一平方公
        尺於清除地上物後，交還土地與原告及被告丙○○。
  （二）原告與被告丙○○共有前項土地，分割為如附圖甲案所示，Ａ部分０．０四
        七０公頃分歸被告丙○○所有，Ｂ部分０．０五五九公頃分歸原告甲○○○
        所有，Ｃ部分０．０二八０公頃分歸原告乙○○所有，Ｄ部分０．０一０二
        公頃分歸原告，依原告乙○○、甲○○○應有部分各三分之一、三分之二保
        持共有。
  （三）被告丁○○應給付原告乙○○新台幣（下同）四萬七千九百九十三元，給付
        原告甲○○○九萬三千二百七十三元，並自民國八十九年八月九日起至交還
        第一項土地止，按年付原告乙○○四千零十四元，給付甲○○○八千零二十
        六元。
  （四）第一、三項判決原告願擔保請宣告假執行。
  二、陳述：
  （一）緣坐落嘉義縣朴子市○○○段二四八號、旱、一四一一平方公尺土地（下稱
        系爭土地）為原告與被告丙○○共有，應有部分原告乙○○九分之二、甲○○○九分之四，被告丙○○三分之一，共有人並無不得分割之約定，依修正
        農業發展條例第十六條第四款規定，系爭土地於該條例施行前即共有，自得
        請求割。又系爭土地南、北邊各有道路可供通行，依甲案分割，被告丙○○
        分得之Ａ部分有產業道路可資通行，且被告丙○○不必負擔路地，與乙案之
        道路用地二四五平方公尺，由共有人共同負擔相較，甲案較經濟，故主張依
        甲案分割。
  （二）系爭土地現由被告丁○○耕作，縱曾經被告丙○○之同意，亦屬無權占有，
        原告自得請求其清除地上物而交還土地。又被告丁○○無權占有系爭土地已
        有十五年以上，原告並請求其返還十五年以內之不當得利，其每年之不當得
        利至少與土地法第九十七條所定之租金額相當，依年息百分之十五計算，被
        告丙○○應返還原告乙○○四萬七千九百九十三元，返還原告甲○○○九萬
        三千二百七十三元，及自起訴後至交土地之日止，按年應給付原乙○○四千
        零十四元，給付原告甲○○○八千零二十六元之不當得利。
  三、證據：提出土地登記謄本、地籍圖謄本、地價謄本各一件，並聲請履勘現場。
乙、被告方面：
壹、被告丙○○：
  一、聲明：同意分割系爭土地。
  二、陳述：系爭土地應按附圖乙案分割，因如按甲案分割，被告丙○○即無出路，
      另系爭土地係被告丙○○同意被告丁○○耕種。
貳、被告丁○○：
  一、聲明：
  （一）原告之訴及假執行均駁回。
  （二）系爭土地係被告丙○○同意被告丁○○耕作，從小種到大。
    理    由
一、本件原告甲○○○未於言詞辯論期日到場，核無民事訴訟法第三百八十六條各款
    所列情形，爰依被告之聲請，由其一造辯論而為判決。
二、本件原告起訴主張：系爭土地為原告與被告丙○○共有，應有部分原告乙○○九
    分之二、甲○○○九分之四、被告丙○○三分之一，被告丁○○無權占有系爭土
    地已有十五年以上，爰依民法第八百二十一條但書、第七百六十七條之規定，請
    求被告丁○○清除地上物，將系爭土地交還原告及其他共有人，並返還不當得利
    ，又系爭土地於農業發展條例修正前即共有，並無不得分割之特約，爰基於共有
    人之分割共有物請求權，請求原物分割，並以附圖甲案為公割方法等語。被告丙○○則以：同意分割系爭土地，但主張依乙案分割才有出路等語；被告丁○○則
    以：系爭土地係被告丙○○同意其耕作等語置辯。
三、經查，系爭土地為原告及被告丙○○所有，被告丁○○未經原告同意，使用系爭
    土地逾十五年，迄今仍在其上種植農作物等事實，被告丁○○固不爭執，然以前
    揭情詞置辯，惟查：
（一）按共有物，除契約另有訂定外，由共有人共同管理之，民法第八百二十條第一
      項定有明文。又共有物之借貸，係屬民法第八百二十條第一項所定管理行為，
      除契約另有訂定外，應由共有人全體共同管理之，如共有人中之一人未經其他
      共有人之同意，擅將共有物之全部或一部出借他人，對於他共有人，不生效力
      。是被告丁○○既未能舉證證明原告已同意將系爭土地借予其使用，依上開說
      明，被告丙○○縱同意被告丁○○使用系爭土地，對原告而言，仍不生效力，
      從而，原告主張被告丁○○無償占有系爭土地，依民法第八百二十八條請求被
      告丁○○清除地上物，將系爭土地交還原告及其他共有人，即屬有據，應予准
      許。
（二）次按無法律上之原因而受利益，致他人受損害者，應返還其利益，民法第一百
      七十九條定有明文。又無權占有他人之土地，可能獲得相當於租金之利益，為
      社會通常之觀念，而民法第八百二十一條規定，各共有人對於第三人，得就共
      有物之全部，為本於所有權之請求，所謂本於所有權之請求，係指民法第七百
      六十七條所規定之物權的請求權而言，至債權的請求權，則不在民法第八百二
      十一條規定之列（最高法院八十五年度台上字第二三九一號判決參考）。是本
      件原告以被告丁○○無權占有系爭土地，訴請被告丁○○給付不當得利部分，
      核屬可分之金錢債權，原告自得各按其應有部分，請求被告丁○○返還所受利
      益。又依土地法第一百十條規定，地租不得超過地價百分之八，查系爭土地位
      於嘉義縣朴子市郊區，屬特定農業區農牧用地，其上僅種植蔬菜，本院認為原
      告主張系爭土地之損害金，以申報地價百分之五計算為適當。而查，系爭土地
      自申報地價如附表一所示，此有地價證明書一件附卷可稽。被告丁○○自七十
      四年八月九日起，迄八十九年八月八日止占有使用系爭土地，按申報地價百分
      之五計算之不當得利數額分別如附表二所示。從而，原告本於不當得利之法律
      關係，請求被告丁○○分別給付如附表二所示之金額，並自八十九年八月九日
      起至交還其系爭土地之日止，按年分別給付如附表二計算之損害金，為有理由
      ，應予准許；逾此部分之請求，則為無理由，應予駁回。
四、次查，系爭土地為原告與被告丙○○共有，應有部分原告乙○○九分之二、甲○○○九分之四、被告丙○○三分之一，而系爭土地於農業發展條例修正前即共有
    ，並無不得分割之約定，從而，原告請求分割系爭土地，於法核無不合，應予准
    許。
（一）查系爭土地略呈南北狹長狀，南側及北側各有道路可供通行，僅被告丁○○在
      系爭土地上耕作，種植蔬菜等情，業經本院勘驗現場核實，製有勘驗筆錄，暨
      囑託嘉義縣朴子地政事務所鑑測，繪有複丈成果圖在卷可按。
（二）至分割方法，原告主張依附圖甲案為方割方法，被告丙○○則主張依附圖乙案
      為分割方法，本院斟酌系爭土地僅有一四一一平方公尺，面積甚小，又南方及
      北方均有道路可供通行等情形，認就甲案而言，所設道路面積較小，原告得經
      由南邊出入，被告丙○○則得自北邊道路出入，均無礙於兩造之通行，被告丙○○亦毋庸負擔道路用地，原告及被告丙○○又均能取得較乙案為大之面積，
      對各共有人並無不公平情形；而就乙案而言，道路面積即占二四五平方公尺，
      較甲案之一０二平方公尺，多出一四三平方公尺，各共有人所取得之面積顯較
      甲案小，就整體經濟利益考量，甲案顯較乙案具經濟價值，故以附圖所示甲分
      割方案為妥當。
五、本件原告及被告丁○○均陳明願供擔保，請准為假執行及免為假執行，有關原告
    勝訴部分核無不合，爰各酌定相當擔保金額宣告之；至原告敗訴部分，其假執行
    之聲請已失所附麗，應予駁回，併此敘明。
六、據上論結，本件原告之訴為一部有理由，一部無理由，依民事訴訟法第三百八十
    五條第一項前段、第七十九條但書、第三百九十條第二項、第三百九十二條，判
    決如主文。
中      華      民      國    八十九    年     十二     月    二十九    日
~B臺灣嘉義地方法院民事第二庭
~B    法  官  羅秀緞
右為正本係照原本作成
如對本判決上訴須於判決送達後廿日內向本院提出上訴狀
中      華      民      國    九十      年      一      月      三      日
~B    書記官  王博昭
~F0
~T40
附表一：
┌────────────┬────────────┐
│  期           間       │ 申 報 地 價（新台幣）  │
├────────────┼────────────┤
│74.8.9至80.6.30         │每平方公尺96元（76年申報│
│（共五年十月二十三天）  │前按76年申報地價計算）  │
├────────────┼────────────┤
│80.7.1至83.6.30         │每平方公尺112元         │
│（共三年）              │                        │
├────────────┼────────────┤
│83.7.1至86.6.30         │每平方公尺120元         │
│（共三年）              │                        │
├────────────┼────────────┤
│86.7.1至89.8.8元        │每平方公尺128元         │
│（共四年一月八天）      │                        │
└────────────┴────────────┘
附表二：
┌────────────────────────────────────┐
│原告乙○○應有部分九分之二：                                            │
│一、被告丁○○不當得利部分：                                            │
│  １．七十四年八月九日至八十年六月三十日                                │
│      1411平方公尺 ×2/9 ×96元 ×5% ×5年10月23天＝8875元              │
│  ２．八十年七月一日至八十三年六月三十日                                │
│      1411平方公尺 ×2/9 ×112元×5% ×3年＝5267元                      │
│  ３．八十三年七月一日至八十六年六月三十日                              │
│      1411平方公尺 ×2/9 ×120元×5% ×3年＝5644元                      │
│  ４．八十六年七月一日至八十九年八月八日                                │
│      1411平方公尺 ×2/9 ×128元×5% ×4年1月8日＝6232元                │
│  合計二萬六千零一十八元（8875元＋5267元 ＋5644元＋6232元＝26018元）    │
│二、被告丁○○應給付之損害金部分：                                      │
│    自八十九年八月九日起至交還土地之日止，每年按二千零六元計算          │
│    亦即1411平方公尺 ×2/9 ×128元×5%＝2006元                          │
├────────────────────────────────────┤
│原告甲○○○應有部分九分之四：                                          │
│一、被告丁○○不當得利部分：                                            │
│  １．七十四年八月九日至八十年六月三十日                                │
│      1411平方公尺 ×4/9 ×96元 ×5% ×5年10月23天＝17751元             │
│  ２．八十年七月一日至八十三年六月三十日                                │
│      1411平方公尺 ×4/9 ×112元×5% ×3年＝10535元                     │
│  ３．八十三年七月一日至八十六年六月三十日                              │
│      1411平方公尺 ×4/9 ×120元×5% ×3年＝11288元                     │
│  ４．八十六年七月一日至八十九年八月八日                                │
│      1411平方公尺 ×4/9 ×128元×5% ×4年1月8日＝12646元               │
│  合計五萬二千二百二十元（17751元＋10535元 ＋11288元＋12646元＝52220元）│
│二、被告丁○○應給付之損害金部分：                                      │
│    自八十九年八月九日起至交還土地之日止，每年按四千零一十三元計算      │
│    亦即1411平方公尺 ×4/9 ×128元×5%＝4013元                          │
└────────────────────────────────────┘


司法院資訊處製作；財團法人民間司法改革基金會備份。
